【裁判字號】    99,上更(一),108
【裁判日期】    990623
【裁判案由】    妨害自由
【裁判全文】
臺灣高等法院臺南分院刑事判決     99年度上更(一)字第108號
上  訴  人
即  被  告  乙○○
選任辯護人  王英傑律師
上  訴  人
即  被  告  丁○○
上列上訴人因妨害自由案件，不服臺灣雲林地方法院九十六年度
訴字第十七號中華民國九十六年十月四日第一審判決（起訴案號
：臺灣雲林地方法院檢察署九十五年度偵字第二八三七、二九二
一號），提起上訴，經最高法院發回更審，本院判決如下：
    主  文
原判決關於乙○○、丁○○部分均撤銷。
乙○○共同犯剝奪他人行動自由罪，累犯，處有期徒刑壹年貳月
，減為有期徒刑柒月；扣案之銀色手槍、西瓜刀、鐵鋸各壹支、
手銬壹副均沒收。
丁○○共同犯剝奪他人行動自由罪，累犯，處有期徒刑拾月，減
為有期徒刑伍月，如易科罰金，以銀元參佰元即新臺幣玖佰元折
算壹日。扣案之銀色手槍、西瓜刀、鐵鋸各壹支、手銬壹副均沒
收。
    事  實
一、乙○○前因常業詐欺、偽造文書案件，經臺灣高等法院臺中
    分院以八十八年度上訴字第一五九０號判處有期徒刑三年六
    月、一年，並定應執行刑為有期徒刑四年二月確定，於民國
    九十四年八月二十八日執行完畢。丁○○前因偽造文書等案
    件，經本院以九十三年度上訴字第三六號判處有期徒刑一年
    六月確定，於九十四年六月二十六日執行完畢。
二、甲○○、丙○○、黃炳舜（綽號「阿舜」）及丁○○（綽號
    「明正」）於九十五年五月二十四日晚上九時三十分許，在
    黃炳舜位於雲林縣虎尾鎮○○路○段四一六巷四二號一樓承
    租之茶行（下稱茶行）內以麻將賭博，同年月二十五日凌晨
    ，丁○○因認甲○○、丙○○有詐賭情事，要求黃炳舜主持
    公道，丁○○並電話連絡陳清淵（綽號「阿煙」）、乙○○
    （綽號「奧迪」）到場。乙○○、陳清淵於十分鐘後抵達茶
    行。乙○○、丁○○、黃炳舜與陳清淵（黃炳舜業經本院前
    審判處有期徒刑二年，減為有期徒刑一年；陳清淵業經本院
    前審判處有期徒刑一年六月，減為有期徒刑玖月，未據上訴
    ，均已確定）等四人（下稱乙○○等四人）共同基於非法剝
    奪他人行動自由、傷害之犯意聯絡，先由乙○○持棒球棍一
    支分別毆打甲○○及丙○○，並以手銬銬住丙○○後，取出
    無殺傷力之銀色手槍一把，將丙○○及甲○○押往茶行內部
    辦公室裡，命令其等於沙發上坐好，再由陳清淵持西瓜刀一
    支威脅要砍斷甲○○及丙○○之手腳，丁○○則要求丙○○
    及甲○○「交出新臺幣（下同）五百萬元來解決事情，否則
    活埋」，黃炳舜並持鐵鋸一支鋸傷甲○○之左手臂及持鐵棍
    一支毆打甲○○及丙○○（傷害部分業據丙○○及甲○○撤
    回告訴而為不起訴處分），以此非法方法剝奪丙○○及甲○○之行動自由約一小時。嗣因丙○○傷勢嚴重，亟待送醫救
    治，由丁○○打電話叫救護車。黃炳舜、乙○○及陳清淵接
    續前開單一非法剝奪他人行動自由之犯意聯絡，黃炳舜指示
    乙○○及陳清淵將甲○○押至雲林縣斗南鎮大東里一二八號
    空屋（下稱大東里空屋）繼續非法剝奪其行動自由，並將大
    東里空屋鑰匙及甲○○所有車牌號碼四七一三─ＮＷ號自用
    小客車鑰匙交給乙○○，由乙○○駕駛該自用小客車，陳清
    淵和甲○○坐在後座，且以副駕駛座椅套套住甲○○頭部，
    強押甲○○至大東里空屋，將甲○○鎖在一樓房間內，繼續
    非法剝奪甲○○之行動自由，並由陳清淵在門口守衛；乙○○則駕駛該自用小客車先行離開，嗣將該自用小客車棄置在
    雲林縣虎尾鎮○○路與林森路口。黃炳舜則與丁○○將丙○○送至雲林縣斗六市洪揚醫院急救。嗣乙○○離開大東里空
    屋後約十分鐘，甲○○於同日清晨趁隙跳窗求救報警，經警
    於上開茶行內扣得黃炳舜所有供犯本案之罪所用之銀色手槍
    、西瓜刀、鐵鋸各一支、手銬一副。
三、案經雲林縣警察局虎尾分局報請臺灣雲林地方法院檢察署檢
    察官偵查起訴。
    理  由
壹、證據能力部分
一、按被告以外之人於審判外之言詞或書面陳述，除法律有規定
    者外，不得作為證據。被告以外之人於偵查中向檢察官所為
    陳述，除顯有不可信之情況者外，得為證據。又被告以外之
    人於審判外之陳述，雖不符前四條之規定，而經當事人於審
    判程序同意作為證據，法院審酌該言詞陳述或書面陳述作成
    時之情況，認為適當者，亦得為證據，刑事訴訟法第一百五
    十九條第一項、第一百五十九條之一第二項、第一五十九條
    之五第一項分別定有明文。查被害人丙○○、甲○○及除被
    告乙○○、丁○○本人外其餘三名共同被告之警詢、檢察事
    務官詢問及檢察官訊問筆錄，均分別為被告乙○○、丁○○
    以外之人於審判外之言詞陳述；惟檢察官、被告丁○○、乙○○及其辯護人於本院審理時同意作為證據（見本院卷第五
    十七頁）。且該等供述證據係由職司犯罪調查、偵查之警方
    、檢察事務官及檢察官依法定正當程序作成，查無顯不可信
    之情狀，本院審酌上情認屬適當，依上開規定，自得為證據
    。
二、本案所引用之其餘供述及非供述證據，經本院依法踐行調查
    證據程序時，檢察官、被告及選任辯護人均不爭執各該證據
    之證據能力，且亦查無依法應予排除之情形，應認均具有證
    據能力。
貳、實體部分
一、訊據被告乙○○、丁○○對於上開事實均已坦承不諱（見本
    院卷第四十二頁反面、五十六頁反面），核與被害人丙○○
    、甲○○於警詢、偵查及審理時證述之情節相符（甲○○部
    分見虎警刑字第０九五一０００四一九號卷第十八至二十五
    頁；偵字第二八三七號卷第三十四、四十頁；原審卷第一百
    零七至一百十六頁；丙○○部分見虎警刑字第０九五一００
    ０四一九號卷第二十六至三十一頁；偵字第二八三七號卷第
    三十九至四十頁；本院上訴卷第一百四十四至一百四十七頁
    ）；並有採證照片三十三張（見虎警刑字第０九五一０００
    三九五號卷第四十六至六十四頁）、甲○○左手臂受傷部分
    之照片三張附卷可資佐證（見原審卷第一百二十五至一百二
    十七頁）；又前開銀色手槍一把送內政部刑事警察局鑑定結
    果：「送鑑銀色玩具手槍一枝（槍枝管制編號000000
    0000），認係仿ＢＥＲＥＴＴ  ＡＭ九型半自動手槍外
    型製造之空氣手槍，以填充氣體為發射動力，機械性能良好
    ，經實際試射，其發射動能甚微，認不具殺傷力。」，有該
    局九十五年七月十二日鑑定報告刑鑑字第０九五００九一六
    七八號槍彈鑑定書一份（見偵字第二八三七號卷第二十八至
    三十頁）在卷可參，此外，尚有銀色手槍、西瓜刀、鐵鋸各
    一支及手銬一副扣案可憑，事證明確，被告乙○○、丁○○
    犯行均堪予認定。
二、證人即被害人甲○○固於原審固證稱：黃炳舜送丙○○去醫
    院後，因其無端受傷，拜託乙○○、陳清淵載證人去大東那
    裡找朋友回來找黃炳舜的麻煩，在車上因為流血所以請乙○○拿椅套幫忙包住受傷流血的手，到大東之後找不到朋友，
    乙○○先開走車子，警詢時確實為如警詢筆錄之指述，但因
    當時太生氣才這樣說云云（見原審卷第一百十二至一百十四
    頁）。然查，甲○○案發當日係因詐賭爭執，遭乙○○等四
    人毆打及鋸傷，並索討大筆金額，甲○○既不承認詐賭，復
    未能交付乙○○等四人金錢或做出讓乙○○等四人滿意的承
    諾，則在情勢並未改變狀況下，乙○○等四人斷無突然善心
    大發，一改先前手銬加身、手槍恫嚇、棒球棍、鐵棍、西瓜
    刀及鐵鋸齊發的逼迫，而容任甲○○離去之理。又果真甲○○有機會離去，則在其遭毆打、控制、鋸傷，逃離尚且不及
    ，縱其因受傷無法自行駕車，然當時所在之茶行係雲林縣虎
    尾鎮繁榮熱鬧之巿區，並無離開困難的情況下，亦無要求剛
    剛傷害、恫嚇自己的歹徒協助之理。況甲○○左上臂遭黃炳
    舜持鐵鋸一支鋸傷之傷口，於受傷一年餘後，尚留有傷疤二
    段，經原審審理時當庭測量長度各為十一點五、三點五公分
    ，並其傷疤甚粗，且其因本案受傷住院十多天，於九十五年
    五月二十六日、二十八日及二十九日之警詢筆錄均在醫院製
    作等情，業據甲○○於同日審理時證述無訛（見原審卷第一
    百十五至一百十六頁），並有其左上臂傷疤照片三張可稽，
    是甲○○案發當日所受傷勢嚴重，可見一斑。則在甲○○受
    傷嚴重、血流不止的情況下，竟不至附近步行即可到達之財
    團法人天主教若瑟醫院或其他診所急診救治，還有餘力在三
    更半夜裡，要求剛毆打過自己的乙○○及陳清淵，老遠駕車
    跑到雲林縣斗南鎮大東里一二八號偏遠之處去找「不太熟只
    見過幾次面」的朋友來「找黃炳舜算帳」，顯與常情有違。
    何況該自用小客車裡根本就有一包抽取式衛生紙放在副駕駛
    座前面（見虎警刑字第０九五一０００三九五號卷第六十頁
    編號二），足夠用以止血，也較乾淨，甲○○居然還「用椅
    套止血」，更令人匪夷所思。又黃炳舜早於警詢及檢察官訊
    問時，即供承大東里空屋係其親戚所有，鑰匙就在茶行處（
    見虎警刑字第０九五一０００四一九號卷第四頁、偵字第二
    九二一號卷第十二頁，原審卷第一百二十一頁反面），根本
    就不是甲○○「不熟朋友」的住處；乙○○甚且於警詢提到
    其根本未經甲○○同意駕駛該自用小客車，且大東里空屋鑰
    匙及車鑰匙均係黃炳舜所交付，陳清淵拿椅套套住甲○○的
    頭，乙○○還親自打開大東里空屋房門（見虎警刑字第０九
    五一０００四一九號卷第十五至十六頁）；丁○○也在警詢
    供稱黃炳舜接到陳清淵電話稱「甲○○跑了」等情（見虎警
    刑字第０九五一０００四一九號卷第十一頁）。益見乙○○
    及黃炳舜、陳清淵三人於原審審理時翻異前供，改口稱係甲○○要求載往大東里空屋云云（見原審卷第一百二十頁），
    乃臨訟杜撰圖免罪責之詞，證人甲○○於原審審理時具結為
    前開證詞，改口依附乙○○及黃炳舜、陳清淵三人前開辯詞
    ，亦為迴護上開被告之詞，均無可採。丁○○辯稱甲○○被
    帶往大東里空屋妨害自由部分，其未參與，其當時係打電話
    給擔任救護車工作弟弟黃明傑來救護被害人丙○○，其並搭
    上救護車一同護送被害人丙○○至斗六洪揚醫院等語。查證
    人黃明傑於本院前審結證稱：伊在公司開救護車的工作，九
    十五年五月二十五日凌晨伊兄丁○○有打電話叫伊的救護車
    ，從虎尾載送傷者丙○○至斗六洪揚醫院急救，丁○○有打
    電話叫丙○○的女友來醫院，後他們再轉院。沒有人在旁拘
    束丙○○的自由等語（見本院上訴卷第一百四十二至一百四
    十三頁）；證人丙○○亦結證稱：「九十五年五月二十五日
    凌晨我與黃炳舜、丁○○、乙○○、甲○○打麻將。因為我
    將麻將牌推出去的時候，將麻將牌撞倒，他們誤會我與甲○○串通詐賭，當場發生爭執。爭執中我被打中頭，當場有點
    迷糊，我人倒在地上有點腦震盪要吐。…我迷糊中好像有聽
    到丁○○打電話叫救護車，送我去斗六洪揚醫院，到醫院後
    行動自由沒有被限制…」等語（見本院上訴卷第一百四十四
    至一百四十七頁）；且查無其他積極證據足以證明丁○○就
    甲○○被帶往大東里空屋非法剝奪行動自由部分，有犯意聯
    絡及行為分擔，是丁○○此部分辯解應屬可採，不應認定其
    有此部分共同犯罪之事實。
三、被告行為後，刑法第三十三條、第四十一條、均於民國九十
    四年二月二日修正公布，九十五年七月一日施行，則依修正
    後刑法第二條第一項：「行為後法律有變更者，適用裁判時
    之法律。但裁判前之法律有利於行為人者，適用最有利於行
    為人之法律。」之規定，綜合比較新舊法結果，應整體適用
    修正前刑法第三十三條、第四十一條之規定，較有利於行為
    人：
（一）被告行為時，刑法第三百零二條剝奪行動自由罪之法定罰
      金刑為銀元三百元以下，依修正前刑法第三十三條第五款
      罰金一元以上之規定，該等法條最低度罰金刑應為新臺幣
      三元；然依修正後刑法第三十三條第五款規定，其最低度
      之罰金刑則為新臺幣一千元，兩相比較，自應適用修正前
      刑法第三十三條第五款規定，較有利於被告。
（二）依修正前刑法第四十一條第一項前段規定「犯最重本刑五
      年以下有期徒刑以下之刑之罪，而受六個月以下有期徒刑
      或拘役之宣告，因身體、教育、職業、家庭之關係或其他
      正當事由，執行顯有困難者，得以一元以上三元以下折算
      一日，易科罰金。」，參照修正前罰金罰鍰提高標準條例
      第二條（已刪除）就易科罰金數額提高為一百倍之規定，
      則易科罰金最高折算金額為銀元三百元即新台幣九百元；
      而修正後之刑法第四十一條第一項前段則規定「犯最重本
      刑五年以下有期徒刑以下之刑之罪，而受六個月以下有期
      徒刑或拘役之宣告者，得以新台幣一千元、二千元或三千
      元折算一日，易科罰金。」，比較新舊法，自以舊法易科
      罰金之折算標準，較有利於行為人。
四、按刑法第三百零二條第一項所謂以非法方法剝奪人之行動自
    由，係指以私禁外之非法方法，妨害其行動自由而言。若將
    被害人拘禁於一定處所，繼續較久之時間，而剝奪其行動自
    由，始屬私行拘禁之行為。查黃炳舜指示乙○○及陳清淵將
    甲○○押至大東里空屋，將甲○○鎖在一樓房間內，繼續剝
    奪甲○○之行動自由，並由陳清淵在門口守衛；惟乙○○駕
    車先行離開約十分鐘之後，陳清淵即打電話予乙○○告知甲○○跑掉了，業據乙○○供承在卷（見本院卷第六十一頁）
    。丁○○等人在茶行外面毆打丙○○、甲○○，之後再進入
    密室毆打，進入密室約有十分鐘等情，亦據丁○○於本院審
    理時供述在卷（見本院卷第六十一頁反面）。丁○○之供述
    固與乙○○於警詢供稱：「‧‧‧進入辦公室後我先以球棒
    教訓丙○○與甲○○，然後我因有要事處理先行離開，期間
    黃炳舜打電話給我說：已經教訓丙○○及甲○○致斷手斷腳
    ，約過一個多小時我回到現場，發現丙○○在旁呻吟似乎傷
    勢嚴重，甲○○左手臂受傷流血‧‧‧」等時間為短，應係
    避重就輕之詞，應以乙○○供述之時間較為可採；但黃炳舜
    等人既在辦公室內教訓被害人丙○○、甲○○，足認乙○○
    等四人之犯意應非將丙○○、甲○○拘禁於茶行內。乙○○
    與黃炳舜、陳清淵亦非將被害人甲○○拘禁於大東里空屋。
    而係以非法方法剝奪丙○○、甲○○之行動自由。核被告乙○○、丁○○所為，均係犯刑法第三百零二條第一項之以非
    法方法剝奪行動自由罪。被告乙○○、丁○○與黃炳舜、陳
    清淵於非法剝奪丙○○、甲○○行動自由之行為繼續中，再
    對丙○○及甲○○施加恐嚇，因其恐嚇行為仍屬非法方法剝
    奪行動自由之部分行為，並無另外成立同法第三百零五條恐
    嚇危害安全罪之餘地（最高法院八十九年度臺上字第七八０
    號判決意旨參照），並經公訴人於原審準備程序中更正不再
    主張同法第三百零五條之罪，是該部份自無須再予審究。乙○○等四人就上開犯行，有犯意聯絡及行為分擔，為共同正
    犯（丁○○就甲○○另被帶往大東里空屋剝奪行動自由部分
    ，並未參與，該部分自非共同正犯）。乙○○等四人剝奪丙○○及甲○○之行動自由，係一行為而犯二罪名，為想像競
    合犯，應從一重論處。又乙○○、丁○○分別有如事實欄所
    述犯罪經判刑確定而分別於九十四年八月二十八日、九十四
    年六月二十六日執行完畢之事實，有臺灣高等法院被告前案
    紀錄表二份附卷可考，其二人於前開有期徒刑執行完畢後五
    年內，故意再犯本件有期徒刑以上之罪，為累犯，應均依法
    加重其刑。
五、原審審理結果，認被告乙○○、丁○○罪證明確，因予論罪
    科刑，固非無見。惟查：(一)被害人甲○○另由黃炳舜命乙○○、陳清淵帶往大東里空屋繼續非法剝奪行動自由部分，丁○○並未參與，原判決誤認該部分丁○○係為共同正犯，自
    有未合。(二)乙○○、丁○○於九十五年五月二十九日與丙○○、甲○○在雲林縣虎尾鎮調解委員會就傷害部分調解成立
    ，連帶賠償丙○○八萬元、甲○○二萬元，並當場以現金給
    付完畢，此有調解書乙紙附於偵字第二八三七號卷第三十五
    頁可稽；原判決認係乙○○等四人與丙○○、甲○○調解成
    立，並當場付清賠償金額，顯與卷證不符。(三)本件公訴人僅
    具體求刑乙○○有期徒刑一年，丁○○有期徒刑三月，有起
    訴書可憑。原審於量刑時已敘明乙○○等四人已於九十五年
    五月二十九日與丙○○、甲○○成立調解並當場付清賠償金
    額，竟量處丁○○有期徒刑三年四月，減為一年八月、乙○○有期徒刑三年六月，減為一年九月，衡以乙○○於犯後另
    就妨害自由部分與丙○○、甲○○於九十六年十二月二十日
    達成和解，並以現金當場給付丙○○五萬元、甲○○十萬元
    ，此有和解書附於原審卷第八十三頁可稽，並參酌檢察官具
    體求刑之刑度，原判決之量刑，較之一般之量刑標準，顯然
    過重。上訴人即被告陳程錦、丁○○上訴指摘原判決不當，
    自屬有據。原判決關於乙○○、丁○○部分既有未當，自屬
    無可維持，應由本院予以撤銷，以期適法。爰審酌被告乙○○及丁○○有構成累犯之前科紀錄，已如上述。乙○○等四
    人僅因懷疑丙○○及甲○○詐賭，即分持球棒、鐵棍、西瓜
    刀、銀色手槍及鐵鋸毆打恫嚇丙○○及甲○○，以此方式剝
    奪丙○○及甲○○之自由，甚至不顧甲○○左手臂受傷流血
    ，仍由黃炳舜指示乙○○及陳清淵將甲○○押往另處繼續妨
    害行動自由，及被告乙○○、丁○○犯後已承認犯行，又被
    告乙○○、丁○○已於九十五年五月二十九日與甲○○及丙○○就傷害部分調解成立並當場付清賠償各二萬元及八萬元
    ；被告乙○○另於九十六年十二月二十日與被害人丙○○、
    甲○○就妨害自由部分達成和解，並當場以現金給付丙○○
    五萬元、甲○○十萬元，均如前述；及丙○○、甲○○願意
    原諒被告乙○○（有刑事陳報狀一紙附於本院卷第六十三頁
    可稽）；及黃炳舜係茶行負責人，立於本件犯罪之主要地位
    ，提供毆打工具，指揮妨害自由犯行，甚至以鐵鋸鋸傷甲○○；被告乙○○與陳清淵各持球棒、銀色手槍、西瓜刀毆打
    丙○○及甲○○，並駕車將甲○○押往他處繼續妨害甲○○
    之行動自由；又被告丁○○亦為本件爭執起因之人，有共同
    以非法方法妨害他人行動自由犯行，並為口頭恫嚇被害人，
    然未出手傷人，且未參與將甲○○另被帶往大東里空屋非法
    剝奪行動自由部分之犯行，並將丙○○送往醫院救治，避免
    危害擴大等情，暨黃炳舜、陳清淵業經本院前審分別判處有
    期徒刑二年、一年六月確定，為免量刑失衡，爰量處被告乙○○有期徒刑一年二月；被告丁○○有期徒刑十月。又被告
    乙○○、丁○○之犯行係於九十六年四月二十四日之前，合
    於中華民國九十六年罪犯減刑條例減刑之條件，爰均依上開
    罪犯減刑條例第二條第一項第三款、第七條，減其宣告刑二
    分之一，並就被告丁○○部分諭知易科罰金之折算標準為如
    主文第二項、第三項所示。扣案銀色手槍、西瓜刀、鐵鋸各
    一支及手銬一副，均為共犯黃炳舜所有，且供本件妨害自由
    犯行所用之物，業據黃炳舜供承在卷（見原審卷第一百十八
    頁），併依法宣告沒收。末查被告丁○○就被害人甲○○另
    被帶往大東里空屋私行拘禁部分，並未參與，該部分自非共
    同正犯。惟檢察官認被告丁○○此部分，與本案有罪部分為
    實質上一罪關係，自不應另為無罪判決諭知，併此敘明。
六、據上論斷，依刑事訴訟法第三百六十九條第一項前段、第三
    百六十四條、第二百九十九條第一項前段，刑法第二條第一
    項前段、第二十八條、第五十五條、第三百零二條第一項、
    第四十七條第一項、第三十八條第一項第二款、修正前刑法
    第四十一條第一項前段，刑法施行法第一條之一，廢止前罰
    金罰鍰提高標準條例第二條、中華民國九十六年罪犯減刑條
    例第二條第一項第三款、第七條、第九條之規定，判決如主
    文。
本案經檢察官謝錫和到庭執行職務。
中    華    民    國    99    年    6     月    23    日
                  刑事第二庭    審判長法  官  洪碧雀
                                      法  官  陳欽賢
                                      法  官  陳春長
以上正本證明與原本無異。
如不服本判決應於收受送達後10日內向本院提出上訴書狀，其未
敘述上訴理由者，並得於提起上訴後10日內向本院補提理由書（
均須按他造當事人之人數附繕本）「切勿逕送上級法院」。
                                      書記官  尤乃玉
中    華    民    國    99    年    6     月    23    日
附錄本案論罪科刑法條全文
中華民國刑法第302條
（剝奪他人行動自由罪）
私行拘禁或以其他非法方法，剝奪人之行動自由者，處5年以下
有期徒刑、拘役或 3 百元以下罰金。
因而致人於死者，處無期徒刑或7年以上有期徒刑，致重傷者，
處 3 年以上 10 年以下有期徒刑。
第 1 項之未遂犯罰之。

司法院資訊處製作；財團法人民間司法改革基金會備份。
